臺灣臺北地方法院民事裁定　　　　　 94年度家聲更一字第1號
聲　請　人　丙○○
　　　　　　甲○○
共同代理人　林宜君律師
上列聲請人聲請指定禁治產人乙○○之監護人事件，本院裁定如
下：
    主      文
指定聲請人甲○○（女、民國○○年○ 月○○日生、身分證統一編號
：Ｚ000000000號、籍設台北市○○○路○段41之4 號）為禁治產
人乙○○（男、民國○○年○○月○ 日生、身分證統一編號：Ｚ00000
0000號、籍設台北市○○○路○段41之4 號）之監護人。
程序費用由聲請人負擔。
    理  　　由
一、本件聲請意旨略以：聲請人之父乙○○（男、民國○○年○○月
    ○ 日生、身分證統一編號：Ｚ000000000號、籍設台北市○○
    ○路○段41之4 號）前經鈞院以民國（下同）92年度禁字第
    212 號裁定宣告為禁治產人，因禁治產人乙○○並無法定監
    護人，至張峰境並非禁治產人乙○○之家長，且其所召集之
    親屬團體會議亦不合法，是渠等所為張峰境擔任禁治產人乙
    ○○之監護人之決議，自非適法，而禁治產人乙○○之親屬
    會議會員已於93年4 月2 日決議選任聲請人甲○○（女、53
    年1 月17日生、身分證統一編號：Ｚ000000000號、籍設台北
    市○○○路○段41之4 號）為禁治產乙○○之監護人，為此
    聲請指定聲請人甲○○為禁治產人乙○○之監護人等語。
二、按禁治產人之監護人，依左列順序定之：一配偶。二父母。
    三與禁治產人同居之祖父母。四家長。五後死之父或母以遺
    囑指定之人。不能依前項規定定其監護人時，由法院徵求親
    屬會議之意見選定之。民法第1111條第1 、2 項分別定有明
    文。次按親屬會議以會員五人組織之，親屬會議會員，應就
    禁治產人之左列親屬與順序定之：一直系血親尊親屬。二三
    親等內旁系親血尊親屬。三四親等內之同輩血親。前項同一
    順序之人，以親等近者為先，親者同者，以同居親屬為先，
    無同居親屬，以年長者為先。同法第1130條、第1131條分別
    定有明文。可知禁治產人倘無法定監護人時，法院依同法第
    1111條第2 項規定自有親屬會議之召集權，此乃親屬會議由
    同法第1129條所定有召集權人召集之例外，台灣高等法院93
    年度家抗字第73號民事裁定亦採同一見解。
三、查聲請人主張其父親乙○○已經本院裁定宣告為禁治產人，
    禁治產人乙○○雖無法定監護人，惟其親屬會議會員已議決
    推選聲請人甲○○為禁治產人乙○○之監護人等事實，業據
    其提出戶籍謄本、除戶謄本、本院92年度禁字第21 號 民事
    裁定、親屬會議會員系統表、存證信函、親屬會議紀錄、公
    證人認證文、診斷證明書及入住證明等件為證，並經本院調
    閱93年度監字第45、63號指定監護人事件卷查明無誤，亦有
    93年度監字第45號民事裁定乙件附卷可稽（聲請人嗣已對93
    年度監字第63號指定監護人事件撤回聲請），另本院於受理
    93年度監字第63號指定監護人事件時，已通知禁治產人乙○
    ○之親屬會議會員蔡清水、呂張美玉、林張榮子、張貴參、
    何蔡花出庭作證表示意見，除蔡清水未到庭外，其餘親屬會
    議會員均有到庭，經隔離訊問後，證人呂張美玉、林張榮子
    、張貴參、何蔡花之證詞大致相同，均證述渠等有在乙○○
    家裡或台大醫院或老人院開會談過，內容是為了選擇誰來照
    顧乙○○，渠等去看乙○○時，常見甲○○在乙○○身邊照
    顧乙○○，所以渠等選擇甲○○擔任乙○○之監護人等語（
    見93年5 月4 日非訟事件筆錄），本院復於本件再次通知禁
    治產人乙○○之親屬會議會員蔡清水、呂張美玉、林張榮子
    、張貴參、何蔡花出庭作證表示意見，除蔡清水因右臀部髖
    骨骨折常併發疼痛，不良於行而未到庭外，其餘親屬會議會
    員均有到庭，有診斷證明書乙紙附卷足憑，而證人呂張美玉
    證稱：「（請問你們弟姊妹有無開會指定誰做乙○○的監護
    人？）有，指定聲請人甲○○，我們常常開會，以前有簽名
    後來也有於93年5 月4 四日到法院來公證，公證後還來開庭
    ，蔡清水那天沒來，到現在我們都認為還是由聲請人甲○○
    做監護人，乙○○有說三個兒子老大、老二、老三還要搶陽
    明山的不動產，所以他不要他們來照顧他，他們也很少去看
    他，我都沒有看到老二、老三去看乙○○。」等語（見94年
    3 月1 日非訟事件筆錄），證人林張榮子並證稱：「（請問
    你們弟姊妹有無開會指定誰做乙○○的監護人？）有，我們
    姊妹有開會選定聲請人甲○○為乙○○的監護人，我們常常
    見面，以前有開會簽名，後來也有於93年5 月4 日到法院來
    公證，公證後還來開庭，蔡清水那天沒來因為他有老毛病沒
    法來，他也有同意聲請人甲○○作乙○○的監護人，到現在
    我們都認為還是由聲請人甲○○做監護人，每次去看乙○○
    ，聲請人甲○○都有在那裡照顧，早晚都有去，他利用上下
    班空檔去看，乙○○每次看到我都哭說他養一些不孝子，他
    很不甘願，我有遇見他老大二次，沒看到他老二、老三去看
    他。」等語（見同上筆錄），另證人張貴參亦證稱：「（請
    問你們弟姊妹有無開會指定誰做乙○○的監護人？）有，我
    們姊妹有開會選定聲請人甲○○為乙○○的監護人，因為以
    前聲請人的母親、祖母病倒時都是聲請人甲○○在照顧，現
    在他也有照顧乙○○，以前有開會簽名，後來也有於93年5
    月4 日到法院來公證，公證後還來開庭，蔡清水沒法行動，
    我們有去看他，跟他講這個情形，他也有同意也有簽名選聲
    請人甲○○作乙○○的監護人，到現在我們都認為還是由聲
    請人甲○○做乙○○的監護人，我在彰化比較少去看乙○○
    ，每次去看乙○○，有看到聲請人甲○○及看護、菲傭，我
    沒有遇見乙○○的兒子老大、老二、老三，乙○○跟我說怕
    他的財產被他三個兒子賣掉沒有倚靠。」等語（見同上筆錄
    ），又證人何蔡花復證稱：「（請問你有無與其他的證人開
    會指定誰做乙○○的監護人？）有，只要我們有去看乙○○
    時就會商量，我們有一起吃飯說要選定聲請人甲○○為乙○
    ○的監護人，因為聲請人甲○○比較孝順、可靠，所以選他
    ，以前在93年4 月2 日有簽名要選聲請人甲○○，後來也有
    於93年5 月4 日到法院來公證，公證後還來開庭，蔡清水因
    車禍沒法行動，到現在都還沒法行動，我們有去看他，跟他
    講這個情形，他也有同意選聲請人甲○○作乙○○的監護人
    ，我們是拿到他家給他簽名，到現在我們都認為還是由聲請
    人甲○○做乙○○的監護人比較適合，我去看乙○○時，如
    果聲請人甲○○下班，我有看到聲請人甲○○及看護、菲傭
    ，我沒有遇見乙○○的兒子老大、老二、老三，乙○○看到
    我就哭話都說不好。」等語（見同上筆錄），證人呂張美玉
    、林張榮子、張貴參、何蔡花之證詞互核相符，堪信禁治產
    人乙○○之親屬會議會員已就禁治產人乙○○之監護人選達
    成共識即推選聲請人甲○○為禁治產人乙○○之監護人，應
    堪信為真實。
四、本件利害關係人即禁治產人乙○○之子張譽騰、張鐸鐘雖以
    張峰境為家長，自屬禁治產人乙○○之法定監護人，無庸再
    徵求親屬會議意見選定禁治產人乙○○之監護人，聲請人之
    請求於法未合，縱令禁治產人乙○○無法定監護人，惟禁治
    產人乙○○之親屬會議並不合法，即使禁治產人乙○○之親
    屬會議意見係推選甲○○為禁治產人乙○○之監護人，因聲
    請人涉有侵占禁治產人乙○○財產等罪嫌，自屬不適任云云
    置辯。惟查：
（一）張峰境、張譽騰、張鐸鐘對於蔡清水、呂張美玉、林張榮
      子、張貴參、何蔡花5 人是否於93年4 月2 日共同出席開
      會決議禁治產人乙○○之監護人選乙事有爭執，惟依上開
      規定及說明，本院有權召集禁治產人乙○○之親屬會議會
      員蔡清水、呂張美玉、林張榮子、張貴參、何蔡花，並徵
      求渠等意見以選定禁治產人乙○○之監護人，除蔡清水因
      病無法到庭外，其餘親屬會議會員呂張美玉、林張榮子、
      張貴參、何蔡花均出席並表明推選聲請人甲○○擔任禁治
      產人乙○○之監護人，已如前述，是則張峰境等人所稱聲
      請人以違法手段將事間擬好捏造之親屬會議紀錄誘騙蔡清
      水、呂張美玉、林張榮子、張貴參、何蔡花簽章，實無會
      議可言云云，自無可採。
（二）張峰境、張譽騰、張鐸鐘曾以張譽騰為禁治產人乙○○之
      家長，聲請指定張譽騰為禁治產人乙○○之監護人，經本
      院以93年度監字第45號裁定駁回確定在案，該裁定理由略
      以：難以張譽騰與禁治產人乙○○同一戶籍，遽認其間有
      家長、家屬關係，張譽騰自非為民法第1111條第1 項第4
      款所定之監護人；況尚未召開禁治產人乙○○之合法親屬
      會議，法院無從徵求親屬會議之意見選定禁治產人乙○○
      之監護人等語，同理，張峰境充其量僅為台北市○○○路
　　　○段41之4 號此戶籍地址之戶長，並非家長，況禁治產人
  　　乙○○長期住在醫院，並於93年5 月14日住進三軍總醫院
    　附設護理之家，早已未與張峰境、張譽騰、張鐸鐘等人同
      住台北市○○○路○段41之4 號，有入住證明乙件在卷可
      稽，是以張峰境、張譽騰、張鐸鐘等人於93年4 月12日召
      開之親屬團體會議，姑不論該親屬團體之組織是否合法，
      該親屬團體之決議僅能對以永久共同生活為目的而同居在
      台北市○○○路○段41之4 號之親屬發生效力，對於早已
      未在上址與張峰境等人共同生活及分財異爨之乙○○自不
      生效力（司法院22年院字第848 號解釋參見），換言之，
      張峰境仍非禁治產人乙○○之家長，要無民法第1111條第
      1 項第4 款適用之餘地。至於張峰境所提行政院勞工委員
      會函僅能證明其申請展延聘僱外勞看護工照顧禁治產人乙
      ○○，亦不能證明聘僱外勞之費用係由張峰境所支出，更
      不能以該函文記載禁治產人乙○○為受監護人即遽謂張峰
      境為監護人，況行政院勞工委員會係針對張峰境之申請表
      件辦理發文，此觀該函文說明一自明，自難徒以該函文為
      有利於張峰境之認定。
（三）禁治產人乙○○曾對張譽騰、張鐸鐘間有刑事案件，彼此
      利害衝突，而聲請人亦遭張峰境等提出侵占罪告訴，惟既
      未經檢察官提起公訴及經法院為有罪之判決，有台灣高等
      法院全國前案簡列表5 件附卷可稽，尚難以聲請人與張峰
      境等兄弟妹間對禁治產人乙○○財產之管理、使用、處分
      意見不一，即遽認聲請人甲○○擔任禁治產人乙○○之監
      護人有所不當，是張峰境等上開所指，均無可採。
五、綜上所述，禁治產人乙○○既無法定監護人，由本院徵求禁
    治產人乙○○之親屬會議會員蔡清水、呂張美玉、林張榮子
    、張貴參、何蔡花之意見，除蔡清水因病無法到庭外，其餘
    呂張美玉、林張榮子、張貴參、何蔡花均到庭陳明共推聲請
    人甲○○為禁治產人乙○○監護人之意見，本院審酌聲請人
    甲○○未婚無家累，亦無犯罪紀錄，且自88年5 月14日起任
    職伊蘭拜通有限公司、開晟企業股份有限公司迄今，有穩定
    工作與收入，並利用空閒時間料理禁治產人乙○○之飲食，
    且與禁治產人乙○○有至親關係，彼此依附關係甚深，有在
    職證明、勞工保險卡、存摺、戶籍謄本等件在卷可按，復經
    證人呂張美玉、林張榮子、張貴參、何蔡花證述明確在卷（
    見94年3 月1 日非訟事件筆錄），應認聲請人甲○○適合擔
    任禁治產人乙○○之監護人。
六、從而，聲請人依民法第1111條第2 項規定聲請指定聲請人甲
    ○○為禁治產人乙○○之監護人，為有理由，應予准許。因
    本案事證已臻明確，聲請人與張峰境等其餘主張陳述及所提
    之證據，均毋庸再予審酌，附此敘明。
七、依非訟事件法第8 條第1 項前段裁定如主文。
中　　華　　民　　國　　94　　年　　5 　　月　　18　　日
                  家事庭法  官  張競文
以上正本係照原本作成。
如對本裁定抗告，須於裁定送達後10日之不變期間內，向本院提
出抗告狀，並繳納抗告費。
中　　華　　民　　國　　94　　年　　5 　　月　　18　　日
                        書記官　巫玉媛
